【裁判字號】    89,上更(一),58
【裁判日期】    890307
【裁判案由】    妨害投票
【裁判全文】
臺灣高等法院刑事判決                  八十九年度上更（一）字第五八號
    上  訴  人
    即  被  告  甲○○
    選任辯護人  徐揆智
                李淑妃
右上訴人因妨害投票案件，不服台灣台北地方法院八十七年度訴字第一六一二號，中
華民國八十八年四月十三日第一審判決（起訴案號為台灣台北地方法院檢察署八十七
年度偵字第一七七一四號），提起上訴，本院判決後，經最高法院撤銷，發回本院更
為審理，本院判決如左：
    主  文
原判決撤銷。
甲○○無罪。
    理  由
一、公訴意旨如起訴書之記載。
二、按犯罪事實應依證據認定之，無證據不得推定其犯罪事實；又不能證明被告犯罪
    者，應諭知無罪之判決，刑事訴訟法第一百五十四條、第三百零一條第一項分別
    定有明文。
三、而本件公訴人及原審均認定被告涉有妨害投票罪嫌之主要理由，不外是其以虛報
    遷入登記之不正確方法遷移戶籍使登載於選舉人名冊，進而參與投票，至投票發
    生不正確之結果。
四、經查：
  １、首應說明者，本件公訴人在起訴書「證據及所犯法條」欄第二段，對被告所犯
      之罪，僅引用刑法第一百四十六條第一項之罪名。而有關「被告戶籍於八十七
      年一月十九日遷入台北縣新店市○○路十一號四樓、三樓林清和住處，因此使
      戶政機關將其姓名編造入台北縣新店市第六屆寶福里里長選舉之『選舉人名冊
      』」之客觀事實，可能涉及刑法第二百十四條之使公務員登載不實罪嫌（指在
      「戶籍資料」與「選舉人名冊」上登載不實）部分，顯然檢察官認為此等作為
      ，並不構成刑法第二百十四條之使公務員登載不實罪名。而本院亦同意這樣的
      法律見解，茲再將其法律上及事實上之理由簡述如下：
    (1)、在事實認定上，實則本案之被告早在八十六年七月五日即出國讀書，至八十
        七年三月二日才回國，此有被告提出之護照為憑。在以上該段期間內，其人
        都在國外。而是由其母賴戴玉里於八十七年一月十九日代其辦理戶籍遷入手
        續。又無證據足以證明被告事前同意其母代其遷入前開戶籍之作為。是難謂
        「其有使公務員登載不實」之犯意。
    (2)、另從法律適用之層面言之：
      、按刑法第二百十四條所謂「使公務員將不實事項登載於公文書罪」，其成
          立，以「一經他人之聲明或申報，公務員即有登載之義務，並依其所為之
          聲明或申報予以登載，而屬不實之事項者」為限，若其為聲明或申報後，
          公務員尚需為實質之審查，以判斷其真實與否，始得為一定之記載者，則
          不該當於本罪（最高法院七十三年度台上字第一七一０號判例參照）。
      、而戶籍登記資料及選舉人名冊之記載，登記之公務員均有實質審查義務（
          參閱戶籍法第四十八條、第四十九條及公職人員選舉罷免法第二十三條之
          規定），選舉人名冊部分甚至還要公開陳列公告，容許選舉人予以更正（
          公職人員選舉罷免法第二十九條），自不得視為刑法第二百十四條所指登
          載不實之公文書。
    (3)、而本院前審竟為被告「以虛報不實方式遷入登記之不正確方法遷移戶籍，使
        該管戶籍機關、選舉委員會將此不實事項登載入戶籍記事與編造入使登載於
        選舉人名冊，進而參與投票，致投票發生不正確之結果，．．．．其所為係
        犯刑法第二百十四條之使公務員登載不實罪與刑法第一百四十六條第一項之
    以其他非法之方法妨害投票結果正確罪，其二罪間有方法結果之牽連關係，
        應從一重之妨害投票罪處斷」云云，其法律上意見並非妥適。
  ２、因此本院審理之範圍自當以「被告因為別人（指其母賴戴玉里）的不當行為，
      使其取得了特定地區域之里長選舉權後，繼續利用這樣的結果，明知自己實際
      上不住在戶籍地，卻在投票日去行使投票權之作為是否構成刑法第一百四十六
      條第一項之妨害投票罪嫌」為限。
  ３、按「以不實遷入戶籍之方式，致非實際居住於該地之人取得選舉權，使特定候
      選人取得地方選舉優勢，影響選舉結果是否構成刑法第一百四十六條第一項之
      妨害投票結果正確罪？」，針對此一問題，本院認為：
    (1)、妨害投票結果正確罪之成立，依據刑法第一百四十六條第一項之規定，其構
        成要件為「以詐術或其他非法之方法，使投票發生不正確之結果」。
    (2)、而本罪之行為乃以詐術或與詐術相當之非法方法使法定政治上之投票發生不
        正確結果之妨害投票行為，除條文所例示之使用詐術行為（例如詐領選票而
        重複投票）外，所謂「其他非法方法」，其內涵及適用範圍為何﹖即屬一有
        待解釋之「不確定之法律要件」。就此本院認為：
      、所謂條文所指之「非法方法」，應該與其例示之「詐術行為」相類似，具
          有「欺瞞」與「秘密」之特質，而且一定是要透過正當投票以外之手段，
          行為時地又與投票流程緊接，足以「立即」且「直接」影響投票結果之行
          為。
      、而依國內目前之政治生態，常有非選舉區之居民，為在該地取得被候選人
          資格，才在選前遷入戶籍，國人並不質疑其正當性，為何選舉人為支持某
          特定候選人而遷入戶籍，卻須依刑法來論罪。由此觀之，二者顯不相當。
      、何況其取得選舉權之過程，客觀上完全依照法定之作業流程行事，這樣的
          行為即使不妥，但也是經過迂迴的手段，先取得特定區域之選舉人資格，
          再依法定之程序領取選票，再依正當方法進行投票，才能完成其主觀上之
          目的。其行為不具有「欺瞞」與「秘密」的特質，在時地上，也非與投票
          作業流程密接，而能「立即」且「直接」影響投票結果。
      、這樣的行為或許值得非難，但也未必強到要以刑法的手段來加以制裁，所
          以不應認定以上之行為符合刑法第一百四十六條第一項所指、使投票發生
          不正確結果之「非法方法」行為要件。
      、是以被告依據選舉之相關規定前往投票，其行為並不該當刑法第一百四十
          六條第一項妨害投票正確罪之構成要件，無法以該罪相繩。
四、綜上所述，本件並無確切證據足證被告有公訴意旨所指或原審認定之犯行，被告
    犯罪自屬不能證明，上訴意旨憑此指摘原判決不當，經核為有理由，應由本院將
    原判決撤銷，改諭知無罪，以期適法。
據上論斷，應依刑事訴訟法第三百六十九條第一項前段、第三百六十四條、第三百零
一條第一項判決如主文。
本案經檢察官張啟彬到庭執行職務。
中     華     民     國    八十九   年       三       月       七       日
                             臺灣高等法院刑事第二十四庭
                                 審判長法  官  陳  貽  男
                                       法  官  聶  齊  桓
                                       法  官  帥  嘉  寶
右正本證明與原本無異。
如不服本判決應於收受送達後十日內向本院提出上訴書狀，其未敘述上訴之理由者並
得於提起上訴後十日內向本院補提理由書（均須按他造當事人之人數附繕本）。
                                       書記官  陶 美  玲
中     華     民     國    八十九   年       三       月       九       日


司法院資訊處製作；財團法人民間司法改革基金會備份。
